臺灣高等法院臺南分院刑事判決　　　　　　九十一年度上易字第一八九號　黎股
　　　上　訴　人　臺灣臺南地方法院檢察署檢察官
　　　上　訴　人
　　　即　被　告　乙　○　○
右上訴人因被告違反動產擔保交易法案件，不服臺灣臺南地方法院九十一年度易字第
四四一號中華民國九十一年六月二十四日第一審判決（起訴案號：臺灣臺南地方法院
檢察署九十年度偵字第一三九三號），提起上訴，本院判決如左：
      主      文
上訴駁回。
      理      由
一、公訴意旨略以：被告乙○○於民國九十年五月二十三日，依動產擔保交易法之規
    定以附條件買賣方式，向告訴人甲○○（即峰億機車行）購買車牌號碼ＴＬＷ─
    一二九號三陽廠牌輕型機車一輛，雙方約定總價金新臺幣（下同）二萬一千元，
    分十二期繳付，每月一期，並約定在車款未全部繳清前，上開輕型機車所有權仍
    屬於告訴人甲○○所有，債務人即被告乙○○僅得以善良管理人之注意義務占有
    使用上開機車，不得將該機車遷移、出賣、移轉、抵押或為其他處分，詎被告乙
    ○○於交付第一期頭期款三千二百元後，即未再依約繳交車款，並意圖為自己不
    法之利益，將上開機車擅自遷移出約定處所而不知去向，因認被告涉有動產擔保
    交易法第三十八條之罪嫌云云。
二、按犯罪事實應依證據認定之，無證據不得推定其犯罪事實；又不能證明被告犯罪
    者，應諭知無罪之判決，刑事訴訟法第一百五十四條、第三百零一條第一項定有
    明文。復按認定不利於被告之事實，須依積極證據，苟積極證據不足為不利於被
    告事實之認定時，即應為有利於被告之認定，更不必有何有利之證據，最高法院
    三十年上字第八一六號判例意旨可資參照。且告訴人之告訴，係以使被告受刑事
    訴追為目的，是其陳述是否與事實相符，仍應調查其他證據以資審認，最高法院
    五十二年臺上字第一三００號判例意旨亦揭示甚明。再按動產擔保交易法第三十
    八條之罪之成立，須動產擔保交易債務人，有意圖不法利益且將標的物遷移、出
    賣、出質、移轉、抵押或為其他處分等，始克構成。
三、本件公訴人認被告乙○○涉有動產擔保交易法第三十八條之罪嫌，無非以右揭事
    實業據告訴代理人林志學到庭指訴，並有動產擔保交易附條件買賣契約書、購車
    本票、被告之身分證、車牌號碼ＴＬＷ─一二九號機車之車籍資料影本附卷及被
    告因行方不明致其戶籍、住所被遷移至「臺南市東區戶政事務所」，有『法務部
    戶役政連結作業系統』查閱資料在卷為其論據。惟訊據被告乙○○固坦承有以附
    條件買賣之方式向告訴人甲○○購買上開機車，並自交付第一期車款後即未再繳
    交價款之事實，惟堅決否認有意圖為自己不法之利益而將上開機車遷移之犯行，
    辯稱：伊因被解僱沒有工作，所以無法繳款，伊未向戶政機關辦理遷移所以戶籍
    地仍在臺南市○區○○○街二二巷三號，但伊自九十年四月十五日起即一直住在
    臺南市○區○○街二七五巷一弄七號之租屋處並未遷移，且上開機車仍停放於其
    租屋處等語。經查：
  （一）被告與告訴人簽訂機車附條件買賣契約時，雖記載被告之戶籍地址設於臺南
        市○區○○○街二二巷三號，然現居住之處所則係在臺南市○區○○街二七
        五巷一弄七號，此業據被告供明在卷，並有機車附條件買賣契約書及房屋租
        賃契約書各一份附卷可稽。又告訴人之代理人劉擇文於本院審理時亦供稱：
        與被告訂立機車附條件買賣契約時，並沒有明確約定要將車子放在何處等語
        （見本院九十一年六月十日審理筆錄），是按雙方簽訂之機車附條件買賣契
        約書第四條規定「標的物應按出賣人指定存置於買受人住所或買受人營業處
        ，買受人保證絕不擅自遷移，如經出賣人同意得由買受人或其他第三人使用
        者，經出賣人通知，買受人或連帶保證人應即負責將標的物停放於指定處所
        」之文義，及機車應隨其使用人之行止以定其所在，始能發揮其效用之目的
        、性質與雙方真意等情以觀，所謂「住所」自係被告實際居住之臺南市○區
        ○○街二七五巷一弄七號，故本件標的物約定存放之地點應係臺南市○區○
        ○街二七五巷一弄七號甚明，合先敘明。
  （二）雖告訴人之代理人劉擇文於本院調查及審理中均供稱：伊九十年八月份去過
        被告光華街住處查看，沒有看到機車，因問不到鄰居，且鐵門用鐵鍊鍊起來
        ，所以不知被告是否住在該處，之後又到崇善八街之戶籍地查看，亦看不到
        機車，鄰居說他不住在這裡等語（見本院九十一年四月十八日訊問筆錄及九
        十一年六月十日審理筆錄），惟衡諸本件動產擔保交易標的之機車為動產，
        具流動性，且一般人購買機車均作為交通工具之用，鮮少有閒置於居處者，
        告訴人代理人訪查未果，尚不足以遽認被告將該車遷移。
  （三）又公訴人以送達傳票寄送至被告戶籍地址即臺南市○區○○○街二二巷三號
        ，因被告行方不明致其戶籍被遷移至「臺南市東區戶政事務所」，而認被告
        將該車遷移不明不知去向云云，惟被告與告訴人簽訂契約時，既係以被告現
        居住地臺南市○區○○街二七五巷一弄七號為其約定存放處所，已如前述，
        則因被告與告訴人雙方並無標的物須存放於被告之戶籍地址之合意，縱然被
        告確因行方不明致其戶籍被遷移至「臺南市東區戶政事務所」，仍非自約定
        之存放地點遷移，尚與動產擔保交易法第三十八條規定所稱遷移須將標的物
        自約定地點遷移之構成要件不符。
  （四）再者，被告於九十一年四月十八日庭訊後已隨即將上開機車返還於告訴人，
        有告訴人於九十一年四月二十三日出具之和解書一件在卷可稽，益徵之上開
        機車應無遷移不明之情事。且被告又積極處理動產擔保交易債務，並於九十
        一年四月二十四日與告訴人達成和解，亦有告訴人所提出之和解書一件附卷
        可證，故實難以被告未按期繳納款項即遽認被告有為自己不法利益之意圖。
  （五）綜上所述，被告既無將標的物遷移、出質或為其他處分之行為，而本案除告
        訴人之指述外，並無其他積極證據足資證明被告有意圖不法之利益，而將標
        的物遷移、出賣、出質、移轉、抵押或為其他處分之犯行。此外，復查無其
        他積極之證據，足資證明被告確有上開犯行，不能證明被告犯罪，依法自應
        為無罪判決之諭知。
據上論斷，應依刑事訴訟法第第三百六十八條判決如主文。
本案經檢察官蘇南桓到庭執行職務
中    華    民    國      九十一      年      十二      月    二十六    日
                                  臺灣高等法院臺南分院刑事第二庭
                                      審判長法官  游    明    仁
                                            法官  蘇    重    信
                                            法官  陳    清    溪
右正本證明與原本無異。
不得上訴。
                                      法院書記官  陳    明    芬
中    華    民    國      九十一      年      十二      月    二十六    日
